【裁判字號】    96,訴,825
【裁判日期】    970430
【裁判案由】    損害賠償
【裁判全文】
臺灣臺中地方法院民事判決               96年度訴字第825號
原      告  甲○○
訴訟代理人  陳明發  律師
被      告  丙○○
訴訟代理人  乙○○
上列當事人間請求損害賠償事件，經本院於民國97年4月15日言
詞辯論終結，判決如下：
    主      文
被告應給付原告新臺幣伍拾陸萬貳仟肆佰肆拾陸元，及自民國九
十六年三月三十日起至清償日止按週年利率百分之五計算之利息
。
原告其餘之訴駁回。
訴訟費用由被告負擔二分之一，餘由原告負擔。
本判決原告勝訴部分部分，於原告以新臺幣壹拾玖萬元為被告供
擔保後，得假執行。但被告以新臺幣伍拾陸萬貳仟肆佰肆拾貳元
為原告預供擔保，得免為假執行。
原告其餘假執行之聲請駁回。
    事實及理由
一、原告主張：被告患有情感性精神疾病、重度憂鬱、躁型雙相
    情感疾病等症狀，領有重度憂鬱症之重大傷病免自行部分負
    擔證明卡，有多話、易怒、情緒起伏大等病症。緣被告之母
    於民國95年9月25日凌晨3時20分許過世，被告因而情緒失控
    ，在場親友即請原告（即被告大姐之友人）載被告外出散心
    ，原告即駕駛之車牌號碼OF-2526號自用小客車搭載被告與
    其繼父即訴外人汪建軍外出。至台中縣大里市運動公園時，
    原告下車進入公園跑步，被告與汪建軍則坐在草坪上聊天，
    期間汪建軍勸說被告要接受其母過世之事實。原告運動完畢
    在車上稍事休息後，即載被告與汪建軍離開台中縣大里市運
    動公園，又至台中縣大里市○○路○段麥當勞購買早餐給被
    告食用。迨於同日早上6時許，原告駕駛上開車輛行經台中
    縣大里市○○路○段大里市立圖書館時，坐在後座之被告因
    母喪引發上述精神疾病發作，而處於精神耗弱之狀態，竟持
    水果刀一把從原告背後刺入其右肩，原告吃痛以左手抓住水
    果刀，慌亂中其雙手亦遭割傷，因而造成原告受有左手中指
    近端指節深割傷（長1.5公分，深1.5公分）併屈指肌腱斷裂
    及橈指神經斷裂、右肩刺傷（寬1公分、深1公分）、兩掌多
    處淺割傷等傷害。汪建軍見狀即抓住被告之手，喝止被告，
    原告連忙以右手解開安全帶後逃出車外，被告隨即到駕駛座
    上駕車搭載汪建軍離去。嗣經原告自行就醫後，並計支出醫
    療費用112,446元，並因此受有非財產之損害，故依據侵權
    行為之法律關係請求被告給付醫療費用之損失112,446元，
    及賠償100萬元之慰撫金等語。並聲明：(1)被告應給付原告
    1,112,446元，及自起訴狀繕本送達被告之翌日起至清償日
    止按週年利率百分之5計算之利息；(2)願供擔保，請准宣告
    假執行。
二、被告抗辯：其因母親陳素雲病情於95年9月24日急轉直下，
    含被告共四名子女即商議母親往生後，靈堂將設於被告住處
    以便處理後事，翌日凌晨三時許，母親過世，又值被告曾因
    手術割除甲狀腺惡性腫瘤，大病初癒，另因前夫外遇離婚而
    罹患情感性精神疾病，並領有「重度憂鬱症」之健保證明，
    一時之間情緒無法平復，惟原告竟利用被告當晚脆弱之際，
    以舒緩被告心緒為由，多次邀請被告外出兜風，但均為被告
    所拒，被告二姊乙○○亦勸原告不可如此，最後始勉為其難
    坐上原告車上，詎原告將車輛開往大里公園，趁大清早四下
    無人之際，對被告上下其手，意圖非禮被告，被告先是奮力
    抵抗，原告見其無法得逞方始作罷，不料兩人上車後，被告
    發覺原告又意圖對被告動手動腳，並以髒言穢語辱罵被告，
    被告受其欺辱在先，言語刺激在後，心生恐懼，復因一己之
    力恐不及原告之情況下，遂從隨身皮包取出一把水果刀（被
    告母親生前住院期間，被告隨侍陪伴時削水果之用，而置於
    隨身皮包中），刺往被告身體，作為自衛手段，惟原告先前
    所使蠻力，同時造成被告身體多處瘀傷，原告見被告不肯就
    範，始狼狽逃離現場，原告既有先對被告為不法之侵害，被
    告迫於無乃持刀自衛，係屬正當防衛，且未逾越必要之程度
    ，是原告依據侵權行為之法律關係請求損害賠償應非有據，
    且原告所提出之醫療費用收據其自負額僅23,805元，並非
    112,446元，且是否均係傷口所生，亦未見其舉證，且
    本件係被告非禮在先，其請求慰撫金100萬元，亦屬過高等
    語資為抗辯。並聲明：(1)原告之訴及假執行之聲請均駁回。
    (2)如受不利判決，願供擔保請准宣告免為假執行。
三、兩造爭點整理：
  (一)兩造不爭執之事項：
  1.被告有於95年9月25日持刀刺傷原告。
  2.對於原告所提出之診斷證明書、醫療費用收據形式真正不爭
    執。
  (二)兩造爭執之事項：
  1.被告刺傷原告是否出於正當防衛？
  2.原告所請求之醫藥費112446元，是否應扣除健保費用部分？
  3.原告所請求之精神慰撫金是否過高？
四、得心證之理由：
  (一)原告主張被告於95年9月25日早上6時許，於原告駕駛上開車
    輛行經台中縣大里市○○路○段大里市立圖書館時，被告坐
    在後座，因母喪引發上述精神疾病發作，而處於精神耗弱之
    狀態，竟持水果刀一把從原告背後刺入其右肩，原告吃痛以
    左手抓住水果刀，慌亂中其雙手亦遭割傷，因而造成原告受
    有左手中指近端指節深割傷（長1.5公分，深1.5公分）併屈
    指肌腱斷裂及橈指神經斷裂、右肩刺傷（寬1公分、深1公分
    ）、兩掌多處淺割傷等傷害。汪建軍見狀即抓住被告之手，
    喝止被告，原告連忙以右手解開安全帶後逃出車外等事實，
    除提出財團法人仁愛綜合醫院診斷證明書為證，被告對於其
    上開時、地持水果刀刺傷原告等情亦不爭執，可信為真。
  (二)按所謂正當防衛，乃對於現時不法之侵害為防衛自己或他人
    之權利，於不逾越必要程度範圍內所為之反擊行為。而防衛
    人之防衛行為，必須是可以採取的各種有效防衛手段中最溫
    和的一種手段，即損害中最輕微的手段，但不包括無法有效
    防衛的行為、防衛者或被侵害者付出其他代價的防衛行為及
    採取迂迴迴避的手段。查依被告所辯情形係原告將車輛開往
    大里公園，趁大清早四下無人之際，對被告上下其手，意圖
    非禮被告，被告先是奮力抵抗，原告見其無法得逞方始作罷
    ，不料兩人上車後，被告發覺原告又意圖對被告動手動腳，
    並以髒言穢語辱罵被告，被告受其欺辱在先，言語刺激在後
    ，心生恐懼，復因一己之利恐不及原告之情況下，遂從隨身
    皮包取出一把水果刀刺往被告身體，作為自衛手段等語，是
    被告辯稱所遭到之侵害乃原告在四下無人之處，對其身體進
    行性騷擾，復又在車上意圖持續對其性騷擾及言語上辱罵之
    不法狀態，而如前所述，當時被告拿刀刺傷原告身體時，原
    告係座於駕駛座，被告係於後座，車上尚有汪建軍，於原告
    遭刺時，即抓住被告之手，喝止被告，原告始得以右手解開
    安全帶後逃出車外等事實觀之，即令被告所遭受之性騷擾及
    言語辱罵之情形屬實，其所為之防衛，顯然並非各種有效防
    衛手段中最溫和的一種，應認為已有逾越必要之程度，尚難
    認為係正當防衛。更何況，原告亦否認有何性騷擾被告之行
    為，被告雖提出行政院衛生署臺中醫院之驗傷診斷書，惟除
    所記載之傷害情形與其於本件所辯稱原告對其上下其手，及
    原告意圖對被告動手動腳，並以髒言穢語辱罵被告等情無關
    外，其對於該等傷害係原告所造成乙節，亦為能舉證以實其
    說，是其抗辯其傷害原告係基於正當防衛云云，應無可採。
  (三)按不法侵害他人之身體或健康者對於被害人因此增加生活上
    之需要時，應負損害賠償責任，且被害人雖非財產上之損害
    ，亦得請求賠償相當之金額，民法第193條第1項、第195條
    第1項定有明文，查被告於前揭時地，持刀刺傷原告成傷已
    如前述，從而，原告執此請求被告賠償其醫藥費及精神慰藉
    金，依上開說明，自屬有據。茲就原告之請求是否妥適分述
    如下：
  1.醫療費用部分：
    原告主張其因被告之傷害行為前往就醫共支出醫藥費用
    112,446元（財團法人仁愛綜合醫院部分62,582元、中國醫
    藥大學附設醫院48,356元、長庚醫醫院1,508元），提出收
    據22紙為證，可信為真。又按「保險制度，旨在保護被保險
    人，非為減輕損害事故加害人之責任。保險給付請求權之發
    生，係以定有支付保險費之保險契約為基礎，與因侵權行為
    所生之損害賠償請求權，並非出於同一原因。後者之損害賠
    償請求權，殊不因受領前者之保險給付而喪失」，最高法院
    68年台上字第42號判例可資參照。查原告所請求之醫療費用
    雖有部分係由全民健保局給付，原告並無全額支付，雖屬實
    情，然依上開判例之說明，自不影響原告對被告損害賠償權
    之請求。
  2.慰撫金部分：
    復按「慰藉金之賠償須以人格權遭遇侵害，使精神上受有痛
    苦為必要，其核給之標準固與財產上損害之計算不同，然非
    不可斟酌雙方身分資力與加害程度，及其他各種情形核定相
    當之數額」，最高法院51年臺上字第223號著有判例意旨可
    資參照，本件原告被告之侵權行為導致其身體受傷，精神上
    自不免受有痛苦，茲審酌原告33年1月19日出生，現年64歲
    ，學歷為省立員林初中畢業，省立員林高中肄業，曾任彰化
    和美三本鞋業工廠廠長、彰化埤頭龍林皮革業公司經理前後
    約7年，又擔任台南仁德國國光皮革場業業務經理約8年，又
    擔任頑皮豹企業有限公司之實際負責人（登記負責人為大女
    兒黃瑪莉），從事化工原料之買賣，92年度起兼任美商美樂
    家公司事業之代表，從事美樂家相關產品之推介及銷售業務
    ，目前每月收入約20萬元，被告54年4月24日出生，現年43
    歲，彰化文興高中畢業，曾於聖雅各托兒所從事托育幼兒工
    作約4至5年，又曾至夜市從事衣服、飾品等之販賣工作約7
    至8年、擔任電腦割字排版員約10月，另曾至小夜曲五踢擔
    任舞女約3至4年，目前擔任家庭主婦，並參酌兩造財產狀況
    （詳如卷附兩造稅務電子閘門財產調件明細表）、原告受傷
    後，除遭受前開傷害，至目前為止傷勢則仍演變為：1.左手
    中指裂傷合併指神經及2條屈肌肌斷裂，2.左手中指屈肌肌
    腱沾粘彎曲運動角度受限等情形（參照原告所提出之中國醫
    藥大學附設醫院診斷證明書），及被告行為時之精神狀態因
    其罹患有雙相情感疾患 (Bipolar Disorder)，行為前之精
    神狀態處於躁期（manic episode)，行為時因精神障礙或其
    他心智缺陷，致其辨識行為違法或依其辨識而行為之能力，
    顯著減低之程度等情（參照本院96年度易字4399號刑事卷宗
    第29 頁所附之行政院衛生署草屯療養院之精神鑑定報告書
    ）等情，認原告請求100元之慰撫金，應屬過高，應分別酌
    減為45 萬元，較為妥適。
  3.基上所述，原告所得請求之金額應為562,446元（即112,446
    + 450,000=562,446）。
  (四)綜上所述，原告依侵權行為之法律關係，請求被告給付562,
    446元，及自起訴狀繕本送達被告之翌日（即96年3月30日）
    起至清償日止按週年利率百分之5計算之遲延利息，為有理
    由，應予准許。其餘逾此部分請求，為無理由，應予駁回。
  (五)原告勝訴部分，兩造各自陳明願供擔保聲請宣告假執行及免
    為假執行，經核均與法律規定相符，爰分別酌定相當擔保金
    額准許之。至於原告敗訴部分，其假執行之聲請，因失所依
    附，應予駁回。
五、訴訟費用負擔之依據：民事訴訟法第第79條。
中    華    民    國    97    年    4     月    30    日
                  民事第三庭    法  官  許石慶
正本係照原本作成。
如對本判決上訴，須於判決送達後20日內向本院提出上訴狀。
中    華    民    國    97    年    4     月    25    日
                                書記官


司法院資訊處製作；財團法人民間司法改革基金會備份。
